ACORDAO-COMPLETO-2545634

ACÓRDÃO 4562/2022 ATA 28/2022 - PRIMEIRA CÂMARA

VISTOS, relatados e discutidos estes autos de tomada de contas especial instaurada pelo Fundo Nacional de Saúde/Ministério da Saúde (FNS/MS) , em desfavor do estabelecimento comercial Maranata Drogaria e Perfumaria Menor Preço Ltda., solidariamente com o Sr. Taygoro Ribeiro Alves Oliveira e o Sr. Ezequiel Ribeiro Alves, em razão da aplicação irregular de recursos do Sistema Único de Saúde (SUS) no âmbito do Programa Farmácia Popular do Brasil - Aqui Tem Farmácia Popular (PFPB) ,
ACORDAM os ministros do Tribunal de Contas da União, reunidos em sessão da Primeira Câmara, ante as razões expostas pelo Relator, em:
9.1. excluir da relação processual o Sr. Ezequiel Ribeiro Alves;
9.2. rejeitar as alegações de defesa apresentadas pelo estabelecimento comercial Maranata Drogaria e Perfumaria Menor Preço Ltda. e pelo Sr. Taygoro Ribeiro Alves Oliveira;
9.3. julgar irregulares as contas do estabelecimento comercial Maranata Drogaria e Perfumaria Menor Preço Ltda. e do Sr. Taygoro Ribeiro Alves Oliveira, com fundamento nos arts. 1º, inciso I, 16, inciso III, alíneas "b" e "c", da Lei 8.443/1992 c/c os arts. 19 e 23, inciso III, da mesma lei, e com os arts. 1º, inciso I, 209, incisos II e III, 210 e 214, inciso III, do Regimento Interno, e condená-los, solidariamente, ao pagamento das quantias a seguir especificadas, com a fixação do prazo de 15 (quinze) dias, a contar das notificações, para comprovar, perante o Tribunal (art. 214, inciso III, alínea "a", do Regimento Interno) , o recolhimento das dívidas aos cofres do Fundo Nacional de Saúde, atualizadas monetariamente e acrescidas dos juros de mora, calculados a partir das datas discriminadas, até a data dos recolhimentos, na forma prevista na legislação em vigor, abatendo-se, na oportunidade, os valores já ressarcidos:
	DATA DA OCORRÊNCIA
	VALOR ORIGINAL
 (R$) 
	D/C

	03/03/2015
	          4,80 
	D

	03/03/2015
	      811,62 
	D

	03/03/2015
	   3.132,30 
	D

	02/04/2015
	          2,40 
	D

	02/04/2015
	   2.938,80 
	D

	02/04/2015
	      545,67 
	D

	05/05/2015
	          4,80 
	D

	05/05/2015
	      692,28 
	D

	05/05/2015
	   3.391,30 
	D

	05/05/2015
	          2,40 
	D

	12/06/2015
	   1.092,42 
	D

	12/06/2015
	          2,40 
	D

	12/06/2015
	        66,40 
	D

	12/06/2015
	   5.838,80 
	D

	07/07/2015
	      198,68 
	D

	07/07/2015
	      217,20 
	D

	07/07/2015
	 14.152,35 
	D

	07/07/2015
	   1.734,48 
	D

	05/08/2015
	          3,60 
	D

	05/08/2015
	      336,42 
	D

	05/08/2015
	      630,00 
	D

	05/08/2015
	 30.859,35 
	D

	05/08/2015
	   3.201,39 
	D

	31/08/2015
	          3,60 
	D

	31/08/2015
	      125,55 
	D

	31/08/2015
	   4.288,68 
	D

	31/08/2015
	 56.773,40 
	D

	31/08/2015
	      324,60 
	D

	14/10/2015
	 12.481,40 
	D

	14/10/2015
	      175,20 
	D

	15/10/2015
	      122,85 
	D

	15/10/2015
	   1.062,18 
	D

9.4. aplicar ao estabelecimento comercial Maranata Drogaria e Perfumaria Menor Preço Ltda. e ao Sr. Taygoro Ribeiro Alves Oliveira, individualmente, a multa prevista no art. 57 da Lei 8.443/1992 c/c o art. 267 do Regimento Interno, no valor de R$ 40.000,00 (quarenta mil reais) , com a fixação do prazo de 15 (quinze) dias, a contar das notificações, para comprovar, perante o Tribunal (art. 214, inciso III, alínea "a", do Regimento Interno) , o recolhimento das dívidas aos cofres do Tesouro Nacional, atualizadas monetariamente desde a data deste Acórdão até a dos efetivos recolhimentos, se forem pagas após o vencimento, na forma da legislação em vigor;
9.5. autorizar, desde logo, nos termos do art. 28, inciso II, da Lei 8.443/1992, a cobrança judicial das dívidas, caso não atendidas as notificações;
9.6. autorizar, desde logo, e com fundamento no art. 26, da Lei 8.443/1992 c/c o art. 217, do Regimento Interno do TCU, caso seja do interesse dos responsáveis, o parcelamento das dívidas em até 36 (trinta e seis) parcelas, devendo incidir, sobre cada uma delas, os encargos legais devidos, sem prejuízo de alertá-los de que, caso optem por essa forma de pagamento, a falta de comprovação do recolhimento de qualquer parcela implicará o vencimento antecipado do saldo devedor, nos termos do art. 26, parágrafo único, e 59, da Lei 8.443/1992 c/c o art. 217, § 2º, do Regimento Interno do TCU;
9.7. enviar cópia deste Acórdão:
9.7.1. à Procuradoria da República no Estado de Goiás, nos termos do § 3º do art. 16 da Lei 8.443/1992, c/c o § 7º do art. 209 do Regimento Interno do TCU, para adoção das medidas.

TOMADA DE CONTAS ESPECIAL. TCE instaurada pelo(a) FUNDO NACIONAL DE SAÚDE - MS em razão da não comprovação da regular aplicação dos recursos repassados pela União para atendimento à/Assistência Farmacêutica/Farmácia Popular/Programa Farmácia Popular do Brasil (nº da TCE no sistema: 266/2020).

Primeira Câmara

Fundo Nacional de Saúde - MS.

3. Interessados/Responsáveis:
3.1. Responsáveis: Ezequiel Ribeiro Alves (XXX.921.981-XX); Maranata Drogaria e Perfumaria Menor Preco Ltda (17.716.832/0001-01); Taygoro Ribeiro Alves Oliveira (XXX.921.991-XX).

13.1. Ministros presentes: Walton Alencar Rodrigues (Presidente), Benjamin Zymler (Relator), Vital do Rêgo e Jorge Oliveira.
13.2. Ministros-Substitutos presentes: Augusto Sherman Cavalcanti e Weder de Oliveira.

BENJAMIN ZYMLER

Trata-se de tomada de contas especial instaurada pelo Fundo Nacional de Saúde/Ministério da Saúde (FNS/MS) , em desfavor do estabelecimento comercial Maranata Drogaria e Perfumaria Menor Preço Ltda., solidariamente com o Sr. Taygoro Ribeiro Alves Oliveira e o Sr. Ezequiel Ribeiro Alves, em razão da aplicação irregular de recursos do Sistema Único de Saúde (SUS) no âmbito do Programa Farmácia Popular do Brasil - Aqui Tem Farmácia Popular (PFPB) .
2. Transcrevo, com os ajustes de forma necessários, a instrução elaborada no âmbito da SecexTCE, que contou com a anuência do corpo diretivo da unidade e do Ministério Público junto ao Tribunal (peças 66 a 69) :
"HISTÓRICO
Programa Farmácia Popular do Brasil
2. O Farmácia Popular do Brasil é um programa do Governo Federal que procura ampliar o acesso da população a medicamentos necessários para o tratamento de doenças com grande ocorrência no país.
3. As farmácias e drogarias que aderem ao programa fornecem aos cidadãos, de forma gratuita, medicamentos para o tratamento de hipertensão, diabetes e asma. Além destes, são disponibilizados, com até 90% de desconto, medicamentos para rinite, dislipidemia, doença de Parkinson, osteoporose, glaucoma, anticoncepcionais e fraldas geriátricas. 
4. Para ter acesso ao medicamento, o cidadão precisa comparecer ao estabelecimento credenciado portando CPF próprio, receita médica válida e documento com foto, bem como assinar o cupom vinculado e o cupom fiscal no ato da aquisição.
5. Para cada dispensação realizada, o Ministério da Saúde reembolsa o comerciante conforme a tabela de referência de preços de medicamentos, disponibilizada em: http://portalms.saude.gov.br/acoes-e-programas/farmacia-popular/legislacao.
6. O cadastro dos estabelecimentos da rede privada de comércio farmacêutico se dá mediante a entrega da documentação solicitada e o preenchimento do formulário de inscrição e do Requerimento e Termo de Adesão (RTA) .
7. A participação no Programa Farmácia Popular do Brasil - PFPB é voluntária e as farmácias e drogarias que pretendem participar devem assinar termo no qual declara estar ciente do conteúdo e das exigências da Portaria que rege o Programa, as quais aceitam e se comprometem a cumprir.
Auditoria do Denasus e Instauração da TCE
8. A presente TCE originou-se de constatações do Departamento Nacional de Auditoria do SUS (Denasus) em auditoria realizada entre 2/12/2016 e 8/12/2016, com a finalidade de avaliar a execução do Programa Farmácia Popular do Brasil junto ao estabelecimento comercial Maranata Drogaria e Perfumaria Menor Preço Ltda., abrangendo o período de março de 2015 a outubro de 2015, com foco no cumprimento das normas estabelecidas pela Portaria GM/MS nº 971/2012, vigente de 15/5/2012 a 27/1/2016, que dispõe sobre o Programa Farmácia Popular do Brasil.
9. De acordo com o Relatório de Auditoria nº 17227 do Denasus e seus anexos (peças 6-8) , foram constatadas irregularidades que representavam débito de R$ 145.217,32, em valores históricos 
10. Foram constatadas, no referido Relatório, as seguintes irregularidades:
10.1. Irregularidade nas dispensações e/ou na documentação comprobatória de dispensações de medicamentos do Programa Farmácia Popular do Brasil, caracterizada por:
a) registro de dispensação de medicamentos sem notas fiscais que comprovem a aquisição, contrariando o nos arts. 23, 39 e 40 da Portaria GM/MS nº 971/2012, vigente de 15/5/2012 a 27/1/2016. Evidência: constatação 462258 (peça 6, p. 5-6) ;
b) registro de dispensação de medicamentos em nome de pessoas falecidas, contrariando o disposto nos arts. 21 e 23 da Portaria GM/MS nº 971/2012, vigente de 15/5/2012 a 27/1/2016. Evidência: constatação 462262 (peça 6, p. 8-9) ;
c) 	não apresentação de cópia do cupom fiscal, vinculado e/ou receitas médicas solicitados, contrariando o disposto nos arts. 21, 22, 23, 39 e 40 da Portaria GM/MS nº 971/2012, vigente de 15/5/2012 a 27/1/2016. Evidência: constatação 462259 (peça 6, p. 7-8) .
11. 	O detalhamento do débito apurado pelo Denasus consta da peça 6, p. 10-18. 
12. Diante das constatações o Denasus deu oportunidade de defesa aos responsáveis, em obediência aos princípios constitucionais que asseguram o direito ao contraditório e à ampla defesa, como demonstram as notificações expedidas em 12/12/2016 (peça 15) . Conforme cita o Relatório de Auditoria nº 17227, os responsáveis não apresentaram justificativas.  
13. 	Superada a fase de defesa administrativa, foram emitidas notificações de cobrança pela Secretaria Executiva do FNS aos responsáveis, em ofícios emitidos em 14/2/2019 (peças 20-22) . 
14. Assim, o motivo que levou à instauração da presente Tomada de Contas Especial está materializado por prejuízo causado pelo estabelecimento comercial Maranata Drogaria e Perfumaria Menor Preço Ltda. ao Programa Farmácia Popular do Brasil, no valor histórico de R$ 145.217,32, no período de 3/3/2015 a 15/10/2015, tendo em vista irregularidades que contrariaram as normas vigentes à época, especialmente a Portaria GM/MS nº 971/2012, vigente de 15/5/2012 a 27/1/2016, frente às constatações apontadas no Relatório de Auditoria nº 17227 do Denasus (peça 6) e consolidadas na Matriz de Responsabilização acostada pelo órgão instaurador (peça 36) .
15. Com base no Relatório de Auditoria do Denasus e com fundamento na IN/TCU 71/2012, alterada pela IN/TCU 76/2016 e DN/TCU 155/2016, o Fundo Nacional de Saúde autorizou a instauração de Tomada de Contas Especial (peças 1-2) .
16. O Relatório Completo do Tomador de Contas Especial nº 345/2019 (peça 37) registra a apuração de fatos, a quantificação do dano, bem como a identificação dos responsáveis, nos termos do art. 2º da IN TCU 71/2012.
17. Registra, ainda, que foi dada oportunidade de defesa aos responsáveis, conforme as notificações relacionadas no item "V" do relatório do tomador, expedidas visando a regularização das contas e o ressarcimento do dano (peça 37) . 
18. Por fim, o tomador de contas concluiu pela responsabilização do estabelecimento comercial Maranata Drogaria e Perfumaria Menor Preço Ltda., solidariamente com o Sr. Taygoro Ribeiro Alves Oliveira e o Sr. Ezequiel Ribeiro Alves, quantificando-se o débito no valor de R$ 204.114,76, atualizado em 23/1/2020 (peça 37, p. 2) . A inscrição em conta de responsabilidade, no SIAFI, foi efetuada mediante a Nota de Lançamento de Sistema nº 2020NS002919, de 23/1/2020 (peça 38) .
19. Uma vez concluída a TCE no âmbito do Fundo Nacional de Saúde, esta foi remetida à Controladoria-Geral da União, a qual emitiu o 	Relatório de Auditoria nº 266/2020 (peça 40) , que anui com as conclusões do Relatório de Auditoria nº 17227 do Denasus (peça 6) e Relatório de Tomada de Contas Especial nº 345/2019 (peça 37) . 
20. Diante disso, a Secretaria de Controle Interno certificou a irregularidade das contas (peça 41) , acompanhado do parecer do dirigente do órgão de controle interno (peça 42) , tendo o Ministro de Estado da Saúde registrado o conhecimento das conclusões daquele órgão de controle interno (peça 43) . 
21. Autuada no TCU em 28/9/2020, foi realizada Instrução Preliminar com proposta de citação (peça 46) do estabelecimento comercial Maranata Drogaria e Perfumaria Menor Preço Ltda. (CNPJ 17.716.832/0001-01) e do Sr. Taygoro Ribeiro Alves Oliveira (CPF XXX.921.991-XX) , a qual obteve parecer favorável da Subunidade (peça 47) e da Unidade (peça 48) . 
22. Os responsáveis foram citados por meio dos ofícios:
	Natureza
	Comunicação 
	Data de expedição
	Peça
	Destinatário
	Origem do endereço
	Data da ciência ou motivo da devolução
	Peça da ciência
	Peça da Resposta

	Citação
	Edital 1502/2021-Seproc
	05/11/2021
	63
	Maranata Drogaria e Perfumaria Menor Preco Ltda
	Receita Federal
	08/11/2021
	64
	Não houve

	Citação
	Ofício 29512/2021-Seproc
	23/06/2021
	53
	Taygoro Ribeiro Alves Oliveira
	Receita Federal
	29/06/2021
	55
	56 e 62

	Citação
	Ofício 29514/2021-Seproc
	23/06/2021
	52
	Maranata Drogaria e Perfumaria Menor Preco Ltda
	Receita Federal
	Mudou-se
	Não houve
	Não houve

	Citação
	Ofício 47376/2021-Seproc
	16/09/2021
	59
	Maranata Drogaria e Perfumaria Menor Preco Ltda
	Renach
	23/09/2021
	60
	Não houve

	Citação
	Ofício 47377/2021-Seproc
	16/09/2021
	58
	Maranata Drogaria e Perfumaria Menor Preco Ltda
	Receita Federal
	Desconhecido
	Não houve
	Não houve

23. No dia 24/7/2021, o estabelecimento comercial Maranata Drogaria e Perfumaria Menor Preço Ltda. e o Sr. Taygoro Ribeiro Alves Oliveira, apresentaram, por meio de sua procuradora, Livea Cardoso Manrique de Andrade, Defensora Pública Federal, suas alegações de defesa (peça 56) .
ANÁLISE DOS PRESSUPOSTOS DE PROCEDIBILIDADE DA IN/TCU 71/2012
Viabilidade do Exercício do Contraditório e Ampla Defesa
24. Verifica-se que não há prejuízo ao contraditório e à ampla defesa, uma vez que não houve o transcurso de mais de dez anos desde o fato gerador sem que tenha havido a notificação dos responsáveis pela autoridade administrativa federal competente (art. 6º, inciso II, c/c art. 19 da IN/TCU 71/2012, modificada pela IN/TCU 76/2016) , pois os recursos transferidos e as despesas impugnadas referem-se ao exercício de 2015, e os responsáveis foram notificados sobre as irregularidades pela autoridade administrativa competente em 12/12/2016 (peça 15) .
Valor de Constituição da TCE
25. Verifica-se, também, que o valor atualizado do débito apurado (sem juros) em 1/1/2017 é de R$ 160.398,22, portanto superior ao limite mínimo de R$ 100.000,00, na forma estabelecida conforme os arts. 6º, inciso I, e 19 da IN/TCU 71/2012, modificada pela IN/TCU 76/2016.
VERIFICAÇÃO DA EXISTÊNCIA DE OUTROS DÉBITOS
26. 	Em atenção ao comando contido no item 9.4 do Acórdão 1772/2017-TCU-Plenário (Relator Ministro-Substituto Augusto Sherman) , e em atendimento ao disposto no art. 6º, § 1º, da Instrução Normativa TCU 71/2012, informa-se que não foi constatada a existência de outros débitos imputáveis aos responsáveis arrolados nestes autos em demais processos em tramitação no Tribunal. 
EXAME TÉCNICO
Esgotamento da via administrativa do Ministério da Saúde para ressarcimento do dano
27. 	Preliminarmente, oportuno consignar que, nos termos do art. 23, § 1º, do Decreto 7.827/2012, que regulamenta a Lei Complementar 141/2012, e item 9.3.5.2 do Acórdão 1072/2017-TCU-Plenário (Relator Ministro Bruno Dantas) , foram esgotadas, na via administrativa de controle interno do Ministério da Saúde, as medidas para ressarcimento do dano, conforme notificações aos responsáveis em 14/2/2019 (peças 20-22) .
Caracterização das irregularidades geradoras do dano ao erário
28. Extrai-se da situação sintetizada na seção "histórico" desta instrução que o tomador de contas identificou como ilícito gerador do dano as seguintes irregularidades, o que teria ocasionado um prejuízo de R$ 145.217,32:
28.1. Irregularidade nas dispensações e/ou na documentação comprobatória de dispensações de medicamentos do Programa Farmácia Popular do Brasil, caracterizada por:
a)  Ocorrência 1: registro de dispensação de medicamentos sem notas fiscais que comprovem a aquisição;
Dispositivos violados: arts. 23, 39 e 40 da Portaria GM/MS nº 971/2012, vigente de 15/5/2012 a 27/1/2016; 
Responsáveis: Maranata Drogaria e Perfumaria Menor Preço Ltda. e Sr. Taygoro Ribeiro Alves Oliveira, sócio administrador, no período de 17/12/2014 a 23/2/2016; 
Conduta: não apresentar notas fiscais que comprovem a compra e a existência em estoque dos medicamentos dispensados;
Evidência:  Constatação 462258 do Relatório de Auditoria nº 17227 do Denasus (peça 6, p. 5-6) ;
b) Ocorrência 2: registro de dispensação de medicamentos em nome de pessoas falecidas;
Dispositivos violados: arts. 21 e 23 da Portaria GM/MS nº 971/2012, vigente de 15/5/2012 a 27/1/2016; 
Responsáveis: Maranata Drogaria e Perfumaria Menor Preço Ltda. e Sr. Taygoro Ribeiro Alves Oliveira, sócio administrador, no período de 17/12/2014 a 23/2/2016; 
Conduta: realizar a dispensação de medicamentos em nome de pessoas falecidas;
Evidência: Constatação 462262 do Relatório de Auditoria nº 17227 do Denasus (peça 6, p. 8-9) ;
c) Ocorrência 3: não apresentação de cópia do cupom fiscal, cupom vinculado e/ou receitas médicas solicitados;
Dispositivos violados: arts. 21, 22, 23, 39 e 40 da Portaria GM/MS nº 971/2012, vigente de 15/5/2012 a 27/1/2016; 
Responsáveis: Maranata Drogaria e Perfumaria Menor Preço Ltda. e Sr. Taygoro Ribeiro Alves Oliveira, sócio administrador, no período de 17/12/2014 a 23/2/2016; 
Condutas: não apresentar as cópias do cupom fiscal, cupom vinculado e/ou receitas médicas solicitados, os quais servem para atestar a legalidade das dispensações realizadas;
Evidência: Constatação 462259 do Relatório de Auditoria nº 17227 do Denasus (peça 6, p. 7-8) .
29. Ressalte-se que, na lista das ocorrências acima, o Sr. Ezequiel Ribeiro Alves (CPF XXX.921.981-XX) foi excluído da relação de responsáveis por não deter poderes de administração no estabelecimento comercial Maranata Drogaria e Perfumaria Menor Preço Ltda. no período das ocorrências, conforme se verifica no Contrato Social e alterações (peça 29) . Embora conste erroneamente da Base de Dados da RFB que tenha ingressado como administrador em 17/12/2014, data em que ingressou apenas como sócio, o Sr. Ezequiel passou a administrar a sociedade apenas quando o Sr. Taygoro Ribeiro Alves Oliveira deixou a sociedade, em 23/2/2016. 
Responsabilização da Pessoa Física dos Sócios e Dirigentes dos Estabelecimentos Comerciais e Individualização das Condutas
30. Devido ao caráter convenial conferido à relação entre o poder público e o particular no âmbito do Programa Farmácia Popular do Brasil, conforme claramente explicitado nas Portarias que o regem, a jurisprudência do TCU tem se solidificado no sentido de que sejam responsabilizados, além da pessoa jurídica, também seus administradores, pessoalmente, a comprovar a regular aplicação dos recursos públicos desse programa submetidos às suas decisões. Nesse diapasão, acerca das irregularidades constatadas na execução do PFPB, julgados recentes do TCU, a exemplo dos Acórdãos 3796/2020-TCU-Primeira Câmara (Relator Ministro Vital do Rêgo) , 2395/2020-TCU-Primeira Câmara (Relator Ministro-Substituto Weder de Oliveira) , e 2386/2020-TCU-Primeira Câmara (Relator Ministro Augusto Sherman) , têm responsabilizado a pessoa jurídica da farmácia/drogaria credenciada em solidariedade com a pessoa física dos seus administradores, não pelo instituto da desconsideração da personalidade jurídica, mas pela obrigação de prestar contas decorrente da natureza convenial da relação jurídica estabelecida. 
31. Sobre o assunto é claro o voto condutor do Acórdão 5259/2018-TCU-Primeira Câmara, (Relator Ministro Vital do Rêgo) :
Com relação à matéria de fato, como bem ressaltou o MPTCU, a norma que instituiu o PFPB (art. 2º, inciso II, da Portaria 184/2011, sucedido pelo art. 2º, inciso II, Portaria 111/2016) atribuiu ao programa, expressamente, a natureza de convênio, por meio do qual é outorgado ao particular (farmácia ou drogaria integrante da rede privada) a gestão de recursos públicos. Assim, ao assumir voluntariamente o múnus público de gestão de recursos do PFPB, o particular se submete à obrigação de prestar contas, conforme disposto no artigo 70, parágrafo único, da Constituição, e, eventual responsabilização em caso mau uso dos recursos geridos, consoante dispõe o artigo 71, inciso II, da CF/1988.
Nesse contexto, compartilho o entendimento do MPTCU, no sentido de que, ao se considerar a gestão de recursos públicos no âmbito de uma pessoa jurídica de direito privado, as decisões das pessoas naturais administradoras dessa pessoa jurídica determinam a destinação a ser dada àqueles recursos públicos. Isso faz com que, além da pessoa jurídica, também seus administradores sejam obrigados, pessoalmente, a comprovar a regular aplicação dos recursos públicos submetidos às suas decisões, a exemplo do que deliberou esta Corte no Acórdão 8969/2016-TCU-Segunda Câmara (Relator Ministro Raimundo Carreiro) .
32. Dessa forma, nos casos em que o estabelecimento comercial farmacêutico é uma sociedade limitada (Ltda.) , devem ser chamados aos autos a pessoa jurídica em solidariedade com as pessoas físicas dos sócios administradores, com suas responsabilidades restritas aos períodos de administração. 
33. O caso concreto tratado nesta TCE envolve o estabelecimento comercial Maranata Drogaria e Perfumaria Menor Preço Ltda. (CNPJ 17.716.832/0001-01) , constituído sob a natureza jurídica de sociedade limitada, devendo assim serem responsabilizados também os seus sócios administradores constantes do quadro societário à época das ocorrências, tratando-se no caso, apenas do Sr. Taygoro Ribeiro Alves Oliveira (CPF XXX.921.991-XX) , sócio administrador, no período de 17/12/2014 a 23/2/2016, conforme se verifica no Contrato Social e alterações (peça 29) .
34. Embora o instaurador da TCE tenha responsabilizado também o Sr. Ezequiel Ribeiro Alves (CPF XXX.921.981-XX) , ele não foi citado e será proposta sua exclusão definitiva da relação de responsáveis, haja vista não deter poderes de administração no estabelecimento comercial Maranata Drogaria e Perfumaria Menor Preço Ltda. no período das ocorrências, conforme se verifica no Contrato Social e alterações (peça 29) . Embora conste erroneamente da Base de Dados da RFB que tenha ingressado como administrador em 17/12/2014, data em que ingressou apenas como sócio, o Sr. Ezequiel passou a administrar a sociedade apenas quando o Sr. Taygoro Ribeiro Alves Oliveira deixou a sociedade, em 23/2/2016. 
35. Considerando os ilícitos acima identificados, a imputação de responsabilidade atende aos pressupostos estabelecidos na jurisprudência desta Corte de Contas. Com efeito, há elementos para individualizar as condutas, o nexo de causalidade entre estas e as irregularidades geradoras do dano e está caracterizada a atuação, no mínimo culposa, dos responsáveis, conforme resumido na matriz de responsabilização anexa a esta instrução e demonstrado na descrição das ocorrências listadas no tópico retro "Caracterização das irregularidades geradoras do dano ao erário".
36. Encontram-se, dessa forma, elementos probatórios nos autos que autorizam a responsabilização do estabelecimento comercial Maranata Drogaria e Perfumaria Menor Preço Ltda. e do Sr. Taygoro Ribeiro Alves Oliveira, na condição de sócio administrador. 
37. Na seara do Direito Financeiro, é cediço que cabe ao responsável demonstrar, por meio da documentação exigida nos normativos do PFPB, a boa e regular aplicação dos recursos públicos federais geridos no âmbito do referido programa, ainda que tais recursos financeiros lhes tenham sido repassados posteriormente à dispensação dos medicamentos, pois fora feito com base nas informações prestadas pelo estabelecimento comercial farmacêutico à luz das exigências previamente estabelecidas e aceitas pelo ente privado. 
38. Cabia às pessoas aqui responsabilizadas comprovar, por meio de documentos hábeis (notas fiscais de entrada, receitas médicas, cupons vinculados, cupons fiscais etc) , que as dispensações de medicamentos respeitaram os normativos do programa.
Citações
39. Em cumprimento ao Despacho do Secretário da Secex-TCE (peça 48) , foi promovida a citação dos responsáveis por meio dos ofícios:
	Natureza
	Comunicação 
	Data de expedição
	Peça
	Destinatário
	Origem do endereço
	Data da ciência ou motivo da devolução
	Peça da ciência
	Peça da Resposta

	Citação
	Edital 1502/2021-Seproc
	05/11/2021
	63
	Maranata Drogaria e Perfumaria Menor Preco Ltda
	Receita Federal
	08/11/2021
	64
	Não houve

	Citação
	Ofício 29512/2021-Seproc
	23/06/2021
	53
	Taygoro Ribeiro Alves Oliveira
	Receita Federal
	29/06/2021
	55
	56 e 62

	Citação
	Ofício 29514/2021-Seproc
	23/06/2021
	52
	Maranata Drogaria e Perfumaria Menor Preco Ltda
	Receita Federal
	Mudou-se
	Não houve
	Não houve

	Citação
	Ofício 47376/2021-Seproc
	16/09/2021
	59
	Maranata Drogaria e Perfumaria Menor Preco Ltda
	Renach
	23/09/2021
	60
	Não houve

	Citação
	Ofício 47377/2021-Seproc
	16/09/2021
	58
	Maranata Drogaria e Perfumaria Menor Preco Ltda
	Receita Federal
	Desconhecido
	Não houve
	Não houve

Alegações de defesa
40. No documento constante da peça 56, os responsáveis apresentaram as seguintes alegações/informações:
Primeira alegação
41. Alegam que foram responsabilizados pelas irregularidades no Programa Farmácia Popular do Brasil - PFPB, o que não poderia subsistir, pois não condiziria à realidade, haja vista que não teriam violado os procedimentos previstos na legislação e não teriam se locupletado ou se beneficiado de numerário pertencente ao erário.
42. Alegam que a fiscalização não teria conseguido comprovar que teriam causado prejuízo ao erário, pelo contrário, apenas mencionaria que alguns procedimentos não obedeceram às normas regulamentares, o que não poderia levar à conclusão de deliberada intenção de lesar o erário por intermédio do Programa Farmácia Popular do Brasil - PFPB.
43. Alegam que não teriam agido com dolo ou teriam causado prejuízo ao erário para que fossem responsabilizados à luz da legislação, especialmente a esparsa de regência, não podendo, sequer, serem penalizados, sob a alegação de violação as regras estabelecidas no Programa Farmácia Popular Brasil.
44. Alegam que, para a configuração da responsabilidade, seria necessário a existência de requisitos essenciais, como por exemplo, a conduta dolosa ou culposa do agente, o dano ao erário, bem como o nexo de causalidade entre a conduta do agente e o prejuízo dela decorrente.
Análise
45. De acordo com o Relatório de Auditoria nº 17227 do Denasus e seus anexos (peças 6-8) , foi constatada irregularidade que representava débito de R$ 145.217,32, em valores históricos:
	a) Irregularidade: irregularidade nas dispensações e/ou na documentação comprobatória de dispensações de medicamentos do Programa Farmácia Popular do Brasil, caracterizada por:
a.1) registro de dispensação de medicamentos sem notas fiscais que comprovem a aquisição;
a.2) registro de dispensação de medicamentos em nome de pessoas falecidas;
a.3) não apresentação de cópia do cupom fiscal, vinculado e/ou receitas médicas solicitados;
b) Conduta: não atender aos requisitos formais dispensação e/ou de guarda e apresentação dos documentos comprobatórios das dispensações e das aquisições dos medicamentos, não apresentando-os quando solicitado pelos órgãos de controle ou apresentando-os parcialmente ou com falhas;
c) Nexo de causalidade: as dispensações de medicamentos realizadas em desrespeito às normas do programa, bem como a não comprovação da guarda dos documentos comprobatórios aquisições de medicamentos e das dispensações, não apresentando-os quando solicitados pelos órgãos de controle, prejudica a aferição do nexo causal da despesa e, por conseguinte, o a verificação do atingimento dos objetivos do programa, caracterizando dano ao erário;
d) Dispositivos violados: arts. 21, 22, 23, 39 e 40 da Portaria GM/MS nº 971/2012, vigente de 15/5/2012 a 27/1/2016; 
e) Evidência: constatações 462258, 462262 e 462259, conforme Relatório de Auditoria do Denasus nº 17227 (peça 6) .
46. A participação no Programa Farmácia Popular do Brasil - PFPB se dá por meio de adesão, de forma que as farmácias e drogarias que pretendem participar devem atender aos critérios previstos nas Portarias que o regulamentam. A participação não constitui uma obrigatoriedade aos estabelecimentos farmacêuticos, mas sim uma manifestação de vontade, com celebração de convênio entre o estabelecimento e o Ministério da Saúde. As normas instituidoras do PFPB são de consulta pública e devem ser cumpridas pelos estabelecimentos que desejem dele participar, devendo, inclusive, atestar estar cientes de todo o conteúdo e exigências previstas, mediante apresentação de requerimento e assinatura de termo de adesão. 
47. Para atestar a veracidade e legalidade das dispensações realizadas é obrigatório armazenar e manter, por um prazo de 5 (cinco anos) , as notas fiscais de aquisição dos medicamentos e/ou correlatos do Programa junto aos fornecedores, os cupons fiscais de venda, os cupons vinculados assinados pelos clientes e as respectivas receitas médicas. A ausência ou o vício em qualquer um desses documentos torna impossível atestar a legalidade da dispensação. 
48. Tal obrigação decorre da Portaria GM/MS nº 971/2012:
Art. 22. O estabelecimento deve manter por 5 (cinco) anos para apresentação, sempre que necessário, as vias assinadas dos cupons vinculados e cupons fiscais em ordem cronológica de emissão, com arquivamento de 2 (duas) cópias, uma em meio físico e outra em meio magnético e/ou arquivo digitalizado, no próprio estabelecimento.
Art. 23. Para a comercialização e a dispensação dos medicamentos e/ou correlatos no âmbito do PFPB, as farmácias e drogarias devem obrigatoriamente observar as seguintes condições:
I - apresentação pelo paciente, de documento oficial com foto no qual conste o seu número de CPF, e sua fotografia; e
II - apresentação de prescrição médica, no caso de medicamentos, ou prescrição, laudo ou atestado médico, no caso de correlatos, com as seguintes informações:
a) número de inscrição do médico no CRM, assinatura e carimbo médico e endereço do estabelecimento de saúde;
b) data da expedição da prescrição médica; e
c) nome e endereço residencial do paciente. 
§ 1º As farmácias e drogarias deverão providenciar 2 (duas) cópias legíveis da prescrição, laudo ou atestado médico apresentado pelo paciente no ato da compra, arquivando-as uma em meio físico e outra em meio magnético e/ou arquivo digitalizado no próprio estabelecimento, e mantê-las por 5 (cinco) anos para apresentação sempre que for solicitado.
§ 2º Caberá as farmácias e drogarias manter por um prazo de 5 (cinco) anos para apresentação, sempre que necessário, as notas fiscais de aquisição dos medicamentos e/ou correlatos do PFPB junto aos fornecedores, com arquivamento de 2 (duas) cópias, uma em meio físico e outra em meio magnético e/ou arquivo digitalizado, no próprio estabelecimento. 
§ 3º No caso de não ser possível a guarda das cópias dos documentos de que tratam os §§ 1º e 2º em meio magnético e/ou arquivo digitalizado no próprio estabelecimento, as farmácias e drogarias poderão arquivá-las em meio físico na respectiva empresa que a ela presta serviços contábeis ou em outro estabelecimento de sua preferência.
49. Conforme voto condutor do Acórdão 5259/2018-TCU-Primeira Câmara (Relator Ministro Vital do Rêgo) , a norma que instituiu o PFPB atribuiu ao programa, expressamente, a natureza de convênio, por meio do qual é outorgado ao particular (farmácia ou drogaria integrante da rede privada) a gestão de recursos públicos. Assim, ao assumir voluntariamente o múnus público de gestão de recursos do PFPB, o particular se submete à obrigação de prestar contas, conforme disposto no artigo 70, parágrafo único, da Constituição, e eventual responsabilização em caso de mau uso dos recursos geridos, conforme disposto no artigo 71, inciso II, da CF/1988.
50. Dessa forma, a não apresentação dos documentos que comprovam a legalidade das dispensações gera presunção de dano ao erário, já que o ônus da prova cabe aos estabelecimentos participantes do PFPB, e não à Administração Pública.
51. No âmbito do TCU, é considerado de boa-fé o responsável que, embora tenha concorrido para o dano ao erário ou outra irregularidade, seguiu as normas pertinentes, os preceitos e os princípios do direito. A análise, portanto, é feita sob o ponto de vista objetivo, sem que seja necessária a comprovação de má-fé (dolo) , mas apenas da ausência de boa-fé objetiva (Acórdão 7936/2018-TCU-Segunda Câmara, Relator Ministro-Substituto Augusto Sherman) .
52. Dessa forma, não é possível atestar a boa-fé dos responsáveis, já que o dano decorreu justamente do descumprimento das normas e princípios do Programa Farmácia Popular do Brasil - PFPB. É possível afirmar que os responsáveis tinham consciência da ilicitude dos atos, haja vista terem assinado termo de adesão no qual requereram a habilitação nas condições estabelecidas pela Portaria que rege o Programa, da qual declararam expressamente estarem cientes de todo o conteúdo e exigências, as quais aceitaram e se comprometeram a cumprir.
53. Não assiste, dessa forma, razão aos defendentes.
Da prescrição do débito e da multa
54. Embora o defendente não tenha alegado a prescrição do débito e da multa, por se tratar de matéria de ordem pública o exame da questão se impõe, ante a recente decisão do Supremo Tribunal Federal - STF que julgou o Tema 899 com repercussão geral.
55. Conforme Acórdão 374/2017-TCU-Plenário (Relator Ministro Bruno Dantas) , o instituto da prescrição nos processos do TCU obedece ao art. 37, § 5º, da Constituição Federal, no que tange ao ressarcimento do prejuízo, e ao art. 205 da Lei 10.406/2002 (Código Civil) , no que se refere à pretensão punitiva. Assim, quanto ao débito, ainda prevalece no TCU o entendimento de que a ação é imprescritível, e quanto à aplicação de sanções, ela prescreve em dez anos, a contar da data de ocorrência das irregularidades. Esse entendimento encontra amparo na Súmula TCU 282, segundo a qual "as ações de ressarcimento movidas pelo Estado contra os agentes causadores de danos ao erário são imprescritíveis".
56. Cabe destacar, no entanto, que o Supremo Tribunal Federal - STF, no Recurso Extraordinário - RE 636.886, fixou a tese, com repercussão geral reconhecida, de que "é prescritível a pretensão de ressarcimento ao erário fundada em decisão de Tribunal de Contas" (Tema 899) . Em que pese o questionamento acerca da abrangência da tese ali firmada, no sentido de que se aplicaria apenas ao processo de execução da condenação imposta pelo TCU (ou seja, inaplicável à pretensão de ressarcimento exercida no processo de "conhecimento" da TCE) , verifica-se que o STF, em reiteradas decisões prolatadas por suas duas turmas, tem decidido que se aplica, no âmbito do TCU, o prazo prescricional de 5 anos, estabelecido na Lei 9.873/1999, tanto à pretensão sancionatória quanto à ressarcitória.
57. Seja por aplicação direta ou por analogia, a orientação sufragada é no sentido de que o prazo de 5 anos é compatível com a tese de que a ação e a execução prescrevem no mesmo prazo (Súmula 150 do STF) , bem como com o fato de que a Lei 9.873/1999 - que regulamenta o exercício de ação punitiva pela Administração Pública Federal, direta e indireta - regeria integralmente a prescrição no âmbito do TCU. 
58. Quanto a este último aspecto, o Ministro Luís Roberto Barroso, no voto exarado no julgamento do MS 32.201, embora tenha advertido que a atuação do TCU, em sua acepção clássica, não se qualificaria como exercício do poder de polícia, ressaltou que a Lei 9.873/1999 assumiria vocação regulatória geral da prescrição do exercício da competência sancionadora da Administração Pública, sendo sua disciplina aplicável a qualquer ação punitiva da Administração Pública Federal, exceto àquelas esferas em que exista regulamentação específica. 
59. Ademais, em virtude da autonomia científica do Direito Administrativo, não haveria razão plausível para suprimir a omissão da Lei Orgânica do Tribunal de Contas da União no tocante ao estabelecimento de um prazo prescricional próprio, valendo-se das normas de direito civil, e não das de direito administrativo.
60. Eis algumas ementas que evidenciam o entendimento predominante do STF:
Ementa: AGRAVO REGIMENTAL EM MANDADO DE SEGURANÇA. TOMADA DE CONTAS ESPECIAL. TRIBUNAL DE CONTAS DA UNIÃO. CONDENAÇÃO A RESSARCIMENTO AO ERÁRIO. PRESCRIÇÃO. MARCO INTERRUPTIVO. ART. 2°, II, DA LEI 9.873/1999. ATO INEQUÍVOCO DE APURAÇÃO DO FATO. DISCUSSÃO. DIREITO LÍQUIDO E CERTO. DEMONSTRAÇÃO. INOCORRÊNCIA. SUBSISTÊNCIA DA DECISÃO AGRAVADA. AGRAVO A QUE SE NEGA PROVIMENTO. I - As razões do agravo regimental são inaptas para desconstituir os fundamentos da decisão agravada, que, por isso, se mantêm hígidos. II - Aplicando-se a regulamentação da Lei 9.873/1999 ao caso concreto, observa-se que a pretensão sancionatória do TCU, em relação aos atos praticados pelo impetrante, levando-se em consideração a ocorrência de 5 causas interruptivas da prescrição, não teria sido fulminada pelo decurso do tempo. III - A pretensão do recorrente, fundada na discussão sobre os fatos apontados como marcos interruptivos da prescrição da pretensão punitiva da Administração Pública, refoge aos estreitos limites do mandamus, ante a ausência de liquidez e certeza do direito pleiteado. IV - Agravo regimental a que se nega provimento. MS 36067 ED-AgR. Órgão julgador: Segunda Turma. Relator (a) : Min. RICARDO LEWANDOWSKI. Julgamento: 18/10/2019
Ementa: AGRAVO REGIMENTAL EM RECLAMAÇÃO. TRIBUNAL DE CONTAS DA UNIÃO. TOMADA DE CONTA ESPECIAL. PRESCRIÇÃO DA PRETENSÃO PUNITIVA. RECONHECIDA EM DECISÃO DO SUPREMO TRIBUNAL FEDERAL. PRESCRITIBILIDADE DO RESSARCIMENTO AO ERÁRIO FUNDADA EM DECISÃO DE TRIBUNAL DE CONTAS. AÇÃO DE IMPROBIDADE ADMINISTRATIVA COM PEDIDO DE RESSARCIMENTO JÁ EM CURSO. AGRAVO REGIMENTAL A QUE SE NEGA PROVIMENTO. I - O acórdão do TCU determinou a formação de processo administrativo para avaliarem, efetivamente, a eventual responsabilização do agravado para o ressarcimento do dano ao erário, contrariando, assim, autoridade desta Corte no MS 35.512/DF, uma vez que houve a concessão da segurança para declarar a ocorrência da prescrição da pretensão punitiva do TCU em relação às infrações imputadas a ele, destacando-se que a União poderia perseguir os valores referentes ao ressarcimento dos danos na esfera judicial. II - Agravo regimental a que se nega provimento. (Rcl 39497 AgR. Órgão julgador: Segunda Turma. Relator (a) : Min. RICARDO LEWANDOWSKI. Julgamento: 10/10/2020) 
Ementa: MANDADO DE SEGURANÇA. DIREITO ADMINISTRATIVO. TRIBUNAL DE CONTAS DA UNIÃO. SERVIDOR DA SECRETARIA DE SAÚDE DO ESTADO DO ACRE. FISCALIZAÇÃO OMISSA E DEFICIENTE NA EXECUÇÃO DE DOIS CONVÊNIOS FIRMADOS ENTRE A SECRETARIA ESTADUAL E O MINISTÉRIO DA SAÚDE. APLICAÇÃO DE MULTA. ARTS. 28, II, E 58, II, DA LEI 8.443/1992. ART. 268, II, DO REGIMENTO INTERNO DO TCU. PRESCRIÇÃO DA PRETENSÃO SANCIONATÓRIA. OCORRÊNCIA. APLICAÇÃO DA LEI 9.873/1999. PRECEDENTES DESTE STF. MEDIDA LIMINAR DEFERIDA E RATIFICADA NO EXAME DE MÉRITO. SEGURANÇA CONCEDIDA PARA AFASTAR A MULTA APLICADA. 1. A prescrição da pretensão punitiva do TCU é regulada pela Lei 9.873/1999, descabendo a aplicação do prazo decenal previsto na legislação civil (art. 205 do Código Civil) . Ao revés, incide o prazo quinquenal previsto na Lei 9.873/1999 (MS 32201, Rel. Min. Roberto Barroso, PRIMEIRA TURMA, DJe 7/8/2017; MS 35.512-AgR, Rel. Min. Ricardo Lewandowski, SEGUNDA TURMA, DJe 21/6/2019) . 2. In casu, na linha do parecer apresentado pelo Ministério Público Federal e da decisão liminar de minha lavra, é inequívoca a superação do prazo prescricional quinquenal. Os ilícitos apontados pela Corte de Contas ocorreram em julho de 2006, tendo o processo de auditoria sido instaurado em 9/10/2006. A ordem de citação do responsável para a audiência, por sua vez, ocorreu em 25/6/2007. Entretanto, a decisão condenatória recorrível foi exarada somente em 31/5/2016, data da prolação do Acórdão 3513/2016-TCU-Primeira Câmara. 3. Ex positis, CONCEDO A SEGURANÇA unicamente para afastar a sanção de multa aplicada ao impetrante, nos autos da Tomada de Contas Processo 023.288/2006-0, máxime da ocorrência de prescrição da pretensão punitiva do Tribunal de Contas da União. MS 35940. (Órgão julgador: Primeira Turma. Relator (a) : Min. LUIZ FUX. Julgamento: 16/06/2020) .
61. Essa orientação também foi seguida nas seguintes decisões monocráticas: MS 36.127-MC/DF e MS 35.940-MC/DF, Rel. Min. Luiz Fux; MS 35.294, MS 35.539/DF e MS 35.971-TP/DF, Rel. Min. Marco Aurélio; MS 34.256 MC/DF, MS 36.054-MC e MS 36.067-MC/DF, Rel. Min. Ricardo Lewandowski.
62. Importante destacar que STF tem se pronunciado no sentido de reconhecer, não só a aplicação da prescrição quinquenal disciplinada pela Lei 9.873/1999, mas também a incidência dos marcos interruptivos do prazo prescricional consignados na referida lei, tantas vezes quanto presentes os suportes fáticos (MS 32201, Relator: Min. Roberto Barroso) , entendimento também adotado nas seguintes decisões monocráticas: MS 36.054, MS 34.256-MC, MS 35.512 e MS 36.067-MC, todos de relatoria do Min. Ricardo Lewandowski; MS 35.294, MS 35.539 e MS 35.971-TP, todos de relatoria do Min. Marco Aurélio; MS 32.201, Rel. Min. Roberto Barroso, e MS 36.127-MC e MS 35.940-MC, Min. Luiz Fux.
63. Em relação ao termo inicial da contagem do prazo prescricional, o caput do art. 1º da Lei 9.873/1999 oferece solução que não destoa do modelo adotado pelo TCU a partir do incidente de uniformização de jurisprudência em que se examinou a prescrição da pretensão punitiva (Acórdão 1441/2016-TCU-Plenário, Relator Ministro Benjamin Zymler) , o qual tem como única particularidade a especificação da regra a ser aplicada nos casos de infrações permanentes ou continuadas, qual seja:
a)	regra geral: data da prática do ato (o que equivale à "ocorrência da irregularidade sancionada") ;
b)	regra especial: no caso de infração permanente ou continuada, do dia em que tiver cessado.
64. O art. 2º da Lei 9.873/1999 estabelece as causas interruptivas da prescrição punitiva, consoante abaixo transcrito, já na redação conferida pela Lei 11.941/2009:
Art. 2º Interrompe-se a prescrição da ação punitiva:
I - pela notificação ou citação do indiciado ou acusado, inclusive por meio de edital;
II - por qualquer ato inequívoco, que importe apuração do fato;
III - pela decisão condenatória recorrível.
IV - por qualquer ato inequívoco que importe em manifestação expressa de tentativa de solução conciliatória no âmbito interno da administração pública federal.
65. Bem se vê, portanto, que haveria uma multiplicidade de causas de interrupção da prescrição, conforme se depreende do art. 2º da Lei 9.873/1999. Tal exegese encontra respaldo em precedentes do STF, a exemplo do que se decidiu no julgamento do MS 36067 (Relator Ministro Ricardo Lewandowski) , com destaque para trecho do voto em que o Relator reconhece cinco causas de interrupção da prescrição, in verbis:
 (...) Assim, faz-se necessário levar em consideração que, apesar de os fatos objeto da apuração conduzida pela Corte de Contas remontarem aos anos de 1999 e 2000, período no qual o impetrante era Secretário de Saúde municipal, o Tribunal de Contas da União deu prosseguimento à tomada de contas especial por ter constatado a ocorrência de 5 causas interruptivas da prescrição, a saber: a)  relatório de auditoria em conjunto realizada pelo Denasus e pela Secretaria Federal de Controle, lavrado em 06/07/2001, sendo este, certamente, um ato inequívoco que importou a apuração do fato (art. 2º, II, da Lei n. 9.873/1999) ; b)  instauração de Tomada de Contas Especial pelo FNS, ocorrida em 05/10/2005, sendo este também, certamente, um ato inequívoco que importou a apuração do fato  (art. 2º, II, da Lei n. 9.873/1999) ; c)  a autuação da presente Tomada de Contas Especial no âmbito do Tribunal de Contas da União, ocorrida em 12/08/2008, sendo este também, certamente, um ato inequívoco que importou a apuração do fato  (art. 2º, II, da Lei n. 9.873/1999) ; d) o ato que ordenou a citação do responsável, ora impetrante, ocorrida em 12/07/2010 (art. 2º, I, da Lei n. 9.873/1999) ; e e) o exercício do poder punitivo ocorrido em 20/06/2012, data da prolação do Acórdão 1563/2012-TCU-Plenário (art. 2º, III, da Lei n. 9.873/1999) .
66. No caso concreto, caso aplicada a tese firmada pelo STF no RE 636.886, no sentido de que a pretensão sancionatória do TCU se sujeitaria ao prazo prescricional de 5 anos, estabelecido na Lei 9.873/1999, ter-se-ia como marco inicial da prescrição a data do último fato gerador: 15/10/2015. A partir dessa data, houve interrupção do prazo prescricional em virtude: 
a) das notificações para apresentação de defesa, expedidas em 12/12/2016 (peça 15) ;
b) da emissão do Relatório de Auditoria nº 17227, em 31/1/2017 (peça 6) 
c) das notificações de cobrança, expedidas em 14/2/2019 (peças 20-22) ;
d) do despacho de instauração da TCE, emitido em 20/1/2020 (peça 2) ;
e) da emissão do Relatório Completo do Tomador de Contas Especial nº 345/2019, em 27/1/2020;
f) da autuação da Tomada de Contas Especial no âmbito do Tribunal de Contas da União, em 28/9/2020;
g) da citação, realizada no âmbito do TCU, em 20/4/2021 (peça 46) .
67. Verifica-se, dessa forma, que não teria transcorrido o prazo de 5 anos (cinco) anos entre cada evento processual interruptivo.
68. Em que pese análise supra, na qual se verificou se estaria consumada a prescrição quinquenal defendida pelo STF, o entendimento ainda prevalecente no TCU é o firmado no Acórdão 374/2017-TCU-Plenário (Relator Ministro Bruno Dantas) , o qual estabelece que o instituto da prescrição nos processos do TCU obedece ao art. 37, § 5º, da Constituição Federal, no que tange ao ressarcimento do prejuízo, e ao art. 205 da Lei 10.406/2002 (Código Civil) , no que se refere à pretensão punitiva, haja vista as decisões do STF ainda não terem transitado em julgado.
Culpabilidade
69. No âmbito do TCU, é considerado de boa-fé o responsável que, embora tenha concorrido para o dano ao erário ou outra irregularidade, seguiu as normas pertinentes, os preceitos e os princípios do direito. A análise, portanto, é feita sob o ponto de vista objetivo, sem que seja necessária a comprovação de má-fé (dolo) , mas apenas da ausência de boa-fé objetiva (Acórdão 7936/2018-TCU-Segunda Câmara, Relator Ministro-Substituto Augusto Sherman) .
70. Dessa forma, não é possível atestar a boa-fé dos responsáveis, já que o dano decorreu justamente do descumprimento das normas e princípios do Programa Farmácia Popular do Brasil - PFPB. É possível afirmar que os responsáveis tinham consciência da ilicitude dos atos, haja vista terem assinado termo de adesão no qual requereram a habilitação nas condições estabelecidas pela Portaria que rege o Programa, da qual declararam expressamente estarem cientes de todo o conteúdo e exigências, as quais aceitaram e se comprometeram a cumprir.
Verificação do Prazo de Prescrição da Pretensão Punitiva
71. Observa-se não ter ocorrido a prescrição da pretensão punitiva por parte do TCU, que, nos termos do entendimento firmado no Acórdão 1441/2016-TCU-Plenário (Relator Ministro Benjamin Zymler) , subordina-se ao prazo geral de prescrição indicado no art. 205 do Código Civil, qual seja, dez anos, contados a partir da data de ocorrência da irregularidade sancionada, nos termos do art. 189 do Código Civil. As irregularidades discutidas nesta TCE ocorreram no exercício de 2015, bem como houve interrupção do prazo prescricional, em 20/4/2021, em função do ato que determinou as citações (peça 48) , portanto há menos de 10 anos, não restando caracterizada a prescrição da pretensão punitiva.
CONCLUSÃO
72. 	Em face da análise promovida na seção "Exame Técnico", propõe-se rejeitar as alegações de defesa apresentadas pelo estabelecimento comercial Maranata Drogaria e Perfumaria Menor Preço Ltda. (CNPJ 17.716.832/0001-01) e pelo Sr. Taygoro Ribeiro Alves Oliveira (CPF XXX.921.991-XX) , uma vez que não foram suficientes para sanear as irregularidades a eles atribuídas.
73. Propõe-se excluir da relação de responsáveis o Sr. Ezequiel Ribeiro Alves (CPF XXX.921.981-XX) , por não deter poderes de administração no estabelecimento comercial Maranata Drogaria e Perfumaria Menor Preço Ltda. (CNPJ 17.716.832/0001-01) no período das ocorrências.
74. 	Verifica-se também que não houve a prescrição da pretensão punitiva, conforme análise realizada na seção "Verificação do Prazo de Prescrição da Pretensão Punitiva".
75. Por fim, inexistindo nos autos elementos que demonstrem a boa-fé dos responsáveis ou a ocorrência de outros excludentes de culpabilidade, conforme exposto na seção "Culpabilidade", devem suas contas ser, desde logo, julgadas irregulares, nos termos do art. 202, § 6º, do Regimento Interno/TCU, procedendo-se à sua condenação em débito e à aplicação da multa prevista no art. 57 da Lei 8.443/1992.
PROPOSTA DE ENCAMINHAMENTO
76. Diante do exposto, submetem-se os autos à consideração superior, propondo:
a) da relação de responsáveis o Sr. Ezequiel Ribeiro Alves (CPF XXX.921.981-XX) por não deter poderes de administração no estabelecimento comercial Maranata Drogaria e Perfumaria Menor Preço Ltda. (CNPJ 17.716.832/0001-01) à época das ocorrências; 
b) rejeitar as alegações de defesa apresentadas pelo estabelecimento comercial Maranata Drogaria e Perfumaria Menor Preço Ltda. (CNPJ 17.716.832/0001-01) e pelo Sr. Taygoro Ribeiro Alves Oliveira (CPF XXX.921.991-XX) ;
c) com fundamento nos arts. 1º, inciso I, 16, inciso III, alíneas "b" e "c", da Lei 8.443/1992 c/c os arts. 19 e 23, inciso III, da mesma Lei, e com arts. 1º, inciso I, 209, inciso II e III, 210 e 214, inciso III, do Regimento Interno, que sejam julgadas irregulares as contas do estabelecimento comercial Maranata Drogaria e Perfumaria Menor Preço Ltda. (CNPJ 17.716.832/0001-01) e do Sr. Taygoro Ribeiro Alves Oliveira (CPF XXX.921.991-XX) , e condená-los, solidariamente, ao pagamento das quantias a seguir especificadas, com a fixação do prazo de quinze dias, a contar das notificações, para comprovar, perante o Tribunal (art. 214, inciso III, alínea "a", do Regimento Interno) , o recolhimento das dívidas aos cofres do Fundo Nacional de Saúde, atualizadas monetariamente e acrescidas dos juros de mora, calculados a partir das datas discriminadas, até a data dos recolhimentos, na forma prevista na legislação em vigor, abatendo-se, na oportunidade, os valores já ressarcidos:
	DATA DA OCORRÊNCIA
	VALOR ORIGINAL
 (R$) 
	D/C

	03/03/2015
	          4,80 
	D

	03/03/2015
	      811,62 
	D

	03/03/2015
	   3.132,30 
	D

	02/04/2015
	          2,40 
	D

	02/04/2015
	   2.938,80 
	D

	02/04/2015
	      545,67 
	D

	05/05/2015
	          4,80 
	D

	05/05/2015
	      692,28 
	D

	05/05/2015
	   3.391,30 
	D

	05/05/2015
	          2,40 
	D

	12/06/2015
	   1.092,42 
	D

	12/06/2015
	          2,40 
	D

	12/06/2015
	        66,40 
	D

	12/06/2015
	   5.838,80 
	D

	07/07/2015
	      198,68 
	D

	07/07/2015
	      217,20 
	D

	07/07/2015
	 14.152,35 
	D

	07/07/2015
	   1.734,48 
	D

	05/08/2015
	          3,60 
	D

	05/08/2015
	      336,42 
	D

	05/08/2015
	      630,00 
	D

	05/08/2015
	 30.859,35 
	D

	05/08/2015
	   3.201,39 
	D

	31/08/2015
	          3,60 
	D

	31/08/2015
	      125,55 
	D

	31/08/2015
	   4.288,68 
	D

	31/08/2015
	 56.773,40 
	D

	31/08/2015
	      324,60 
	D

	14/10/2015
	 12.481,40 
	D

	14/10/2015
	      175,20 
	D

	15/10/2015
	      122,85 
	D

	15/10/2015
	   1.062,18 
	D

d) aplicar ao estabelecimento comercial Maranata Drogaria e Perfumaria Menor Preço Ltda. (CNPJ 17.716.832/0001-01) e ao Sr. Taygoro Ribeiro Alves Oliveira (CPF XXX.921.991-XX) , individualmente, a multa prevista no art. 57 da Lei 8.443/1992 c/c o art. 267 do Regimento Interno, com a fixação do prazo de quinze dias, a contar das notificações, para comprovar, perante o Tribunal (art. 214, inciso III, alínea "a", do Regimento Interno) , o recolhimento das dívidas aos cofres do Tesouro Nacional, atualizadas monetariamente desde a data do Acórdão até a dos efetivos recolhimentos, se forem pagas após o vencimento, na forma da legislação em vigor;
e) autorizar, desde logo, nos termos do art. 28, inciso II, da Lei 8.443/1992, a cobrança judicial das dívidas, caso não atendidas as notificações;
f) autorizar, desde logo, e com fundamento no art. 26, da Lei 8.443/1992 c/c o art. 217, do Regimento Interno do TCU, caso seja do interesse dos responsáveis, o parcelamento das dívidas em até 36 parcelas, devendo incidir, sobre cada uma, os encargos legais devidos, sem prejuízo de alertá-los de que, caso optem por essa forma de pagamento, a falta de comprovação do recolhimento de qualquer parcela implicará o vencimento antecipado do saldo devedor, nos termos do art. 26, parágrafo único, e 59, da Lei 8.443/1992 c/c o art. 217, § 2º, do Regimento Interno do TCU;
g) enviar cópia do Acórdão que vier a ser prolatado à Procuradoria da República no Estado de Goiás, nos termos do § 3º do art. 16 da Lei 8.443/1992, c/c o § 7º do art. 209 do Regimento Interno do TCU, para adoção das medidas cabíveis, e ao Fundo Nacional de Saúde e aos responsáveis, para ciência, e informar-lhes que a deliberação, acompanhada do Relatório e do Voto que a fundamenta, está disponível para a consulta no endereço www.tcu.gov.br/acordaos, além de esclarecer que, caso requerido, o TCU poderá fornecer sem custos as correspondentes cópias, de forma impressa;
h)  informar à Procuradoria da República no Estado de Goiás que, nos termos do parágrafo único do art. 62 da Resolução TCU 259/2014, os procuradores e membros do Ministério Público credenciados nesta Corte podem acessar os presentes autos de forma eletrônica e automática, ressalvados apenas os casos de eventuais peças classificadas como sigilosas, as quais requerem solicitação formal."
É o relatório.

Livea Cardoso Manrique de Andrade (30934/OAB-DF), representando Ezequiel Ribeiro Alves; Livea Cardoso Manrique de Andrade (30934/OAB-DF), representando Taygoro Ribeiro Alves Oliveira.

Subprocurador-Geral Paulo Soares Bugarin.

TOMADA DE CONTAS ESPECIAL. FUNDO NACIONAL DE SAÚDE. APLICAÇÃO IRREGULAR DE RECUSOS DO SUS, NO ÂMBITO DO PROGRAMA FARMÁCIA POPULAR DO BRASIL. REGISTRO DE DISPENSAÇÃO DE MEDICAMENTOS SEM NOTAS FISCAIS E EM NOME DE PESSOAS FALECIDAS. NÃO APRESENTAÇÃO DE CÓPIA DO CUPOM FISCAL E RECEITAS MÉDICAS. CITAÇÕES. UM DOS RESPONSÁVEIS NÃO DETINHA, NO PERÍODO DE OCORRÊNCIA DAS IRREGULARIDADES, PODERES SOBRE O ESTABELECIMENTO COMERCIAL QUE RECEBEU OS RECURSOS. EXCLUSÃO DA RELAÇÃO PROCESSUAL. AUSÊNCIA DE PRESCRIÇÃO PUNITIVA, NOS MOLDES DO ACÓRDÃO 1.441/2016-PLENÁRIO. REJEIÇÃO DAS ALEGAÇÕES DE DEFESA. CONTAS IRREGULARES. DÉBITO. MULTA. COMUNICAÇÕES.

TOMADA DE CONTAS ESPECIAL (TCE)

Secretaria de Controle Externo de Tomada de Contas Especial (SecexTCE).

Trata-se de tomada de contas especial instaurada pelo Fundo Nacional de Saúde/Ministério da Saúde (FNS/MS) , em desfavor do estabelecimento comercial Maranata Drogaria e Perfumaria Menor Preço Ltda., solidariamente com o Sr. Taygoro Ribeiro Alves Oliveira e o Sr. Ezequiel Ribeiro Alves, em razão da aplicação irregular de recursos do Sistema Único de Saúde (SUS) no âmbito do Programa Farmácia Popular do Brasil - Aqui Tem Farmácia Popular (PFPB) .
2. De início, em breve contexto sobre o Programa Farmácia Popular do Brasil, trata-se de ação em que o Governo Federal procura ampliar o acesso da população a medicamentos necessários para o tratamento de doenças com grande ocorrência no país. As farmácias e drogarias que aderem ao programa fornecem aos cidadãos, de forma gratuita, fármacos para o tratamento de hipertensão, diabetes e asma. Além desses, são disponibilizados, com até 90% de desconto, medicamentos para rinite, dislipidemia, doença de Parkinson, osteoporose, glaucoma, anticoncepcionais e fraldas geriátricas.
3. Para ter acesso ao medicamento, o cidadão precisa comparecer ao estabelecimento credenciado portando CPF próprio, receita médica válida e documento com foto, bem como assinar o cupom vinculado e o cupom fiscal no ato da aquisição. Para cada dispensação realizada, o Ministério da Saúde reembolsa o comerciante conforme a tabela de referência de preços de medicamentos.
4. O cadastro dos estabelecimentos da rede privada de comércio farmacêutico dá-se mediante a entrega da documentação solicitada e o preenchimento do formulário de inscrição e do Requerimento e Termo de Adesão (RTA) . A participação no Programa Farmácia Popular do Brasil (PFPB) é voluntária e as farmácias e drogarias que pretendem participar devem assinar termo no qual declaram estar cientes do conteúdo e das exigências da Portaria que rege o Programa, as quais aceitam e se comprometem a cumprir.
5. Isso posto, a presente tomada de contas especial foi instaurada pelo Departamento Nacional de Auditoria do SUS (Denasus) , com o objetivo de avaliar a execução do nominado programa, abrangendo o período de março de 2015 a outubro de 2015. O foco da auditoria foi o cumprimento das normas estabelecidas mediante a Portaria GM/MS nº 971/2012, vigente à época dos fatos apurados.
6. Naquele procedimento, em resumo, constataram-se as seguintes irregularidades, relativas a compras de medicamentos sem respaldo documental, totalizando R$ 145.217,32 em prejuízos:
a) registro de dispensação de medicamentos sem notas fiscais que comprovem a aquisição, contrariando os arts. 23, 39 e 40 da Portaria GM/MS nº 971/2012, vigente de 15/5/2012 a 27/1/2016. Evidência: constatação 462258 (peça 6, p. 5-6) ;
b) registro de dispensação de medicamentos em nome de pessoas falecidas, contrariando o disposto nos arts. 21 e 23 da Portaria GM/MS nº 971/2012, vigente de 15/5/2012 a 27/1/2016. Evidência: constatação 462262 (peça 6, p. 8-9) ;
c) não apresentação de cópia do cupom fiscal vinculado e/ou receitas médicas solicitados, contrariando o disposto nos arts. 21, 22, 23, 39 e 40 da Portaria GM/MS nº 971/2012, vigente de 15/5/2012 a 27/1/2016. Evidência: constatação 462259 (peça 6, p. 7-8) .
7. Instados a se defenderem perante o Denasus, os responsáveis permaneceram silentes. Em consequência, instaurou-se a presente TCE, tendo como responsáveis o estabelecimento comercial Maranata Drogaria e Perfumaria Menor Preço Ltda., solidariamente com os gestores do estabelecimento, Srs. Taygoro Ribeiro Alves Oliveira e o Sr. Ezequiel Ribeiro Alves.
8. Reconhecendo a validade das citações, pelos fundamentos esposados no relatório instrutivo prévio, as alegações de defesa foram apresentadas à peça 56. Em extrato, altercou-se o seguinte:
· não houve violação dos procedimentos previstos na legislação e não existiu locupletamento ou benefício de numerário pertencente ao Erário;
· a fiscalização não teria conseguido comprovar prejuízo aos cofres públicos, mas, pelo contrário, apenas a identificação de alguns procedimentos que não obedeceram à regulamentação, o que não pode levar a conclusão da intenção de lesar o Erário;
· não houve dolo ou má-fé;
· para a configuração de responsabilidade, seria necessário a existência de requisitos essenciais, como, por exemplo, a conduta dolosa ou culposa do agente, o dano ao Erário, bem como o nexo de causalidade entre a conduta do agente e o prejuízo dela decorrente.
9. Em análise de tais argumentos, inicialmente, bem se sabe que o dolo não é condição necessária para configurar a culpabilidade de quem detinha o dever de prestar contas em face de recursos federais aplicados, bastando a conduta omissiva - e grave, diga-se - de se não apresentar a documentação hábil a corroborar a boa e regular aplicação do dinheiro público.
10. Sobre o Programa Farmácia Popular, aliás, a relação jurídica entre os estabelecimentos comerciais que voluntariamente decidem fazer parte da ação, possui natureza convenial, tendo o terceiro que utilize, arrecade, guarde, gerencie ou administre aquela parcela de recursos públicos o dever constitucional de prestar contas (art. 70, parágrafo único, da Carta Magna) . No caso concreto, considerando o princípio do formalismo - mesmo moderado - que rege a administração pública, tal incumbência de demonstrar o emprego do dinheiro repassado é feita por meio dos termos e documentos elencados em regulamento próprio, que os responsáveis anuíram, em expressa ciência, em dever de obediência.
11. Sobre a responsabilização das pessoas jurídicas quando não se comprova a boa aplicação dos recursos no âmbito da PFPB, em solidariedade aos respectivos administradores, cito os Acórdão 3796/2020-TCU-Primeira Câmara (Relator Ministro Vital do Rêgo) , 2.395/2020-1ª Câmara (Relator Ministro-Substituto Weder de Oliveira) e 2.386/2020-1ª Câmara (Relator Ministro Augusto Sherman) . Em todos os precedentes, têm se condenado a pessoa jurídica da farmácia/drogaria credenciada em solidariedade com a pessoa física dos seus administradores, não pelo instituto da desconsideração da personalidade jurídica, frise-se, mas pela obrigação de prestar contas decorrente da natureza convenial da relação jurídica estabelecida.
12. Ainda sobre a omissão na prestação de contas, a defesa não trouxe, em seu contraditório, os ditos documentos faltantes, segundo a Portaria GM/MS nº 971/2012, vigente à época. Fato é que, de acordo com o normativo, para atestar a veracidade e legalidade das dispensações realizadas, faz-se obrigatório armazenar e manter, por um prazo de cinco anos, as notas fiscais de aquisição dos medicamentos e/ou correlatos do Programa junto aos fornecedores, os cupons fiscais de venda, os cupons vinculados assinados pelos clientes e as respectivas receitas médicas. Sem tais elementos - novamente, cuja ciência sobre a exigibilidade foi declarada -, não há sucesso dos responsáveis em comprovar a legalidade das dispensações.
13.  Finalmente, sobre a constatação processual da boa-fé, como arguido pela unidade técnica, transcrevo o excerto abaixo:
51. No âmbito do TCU, é considerado de boa-fé o responsável que, embora tenha concorrido para o dano ao erário ou outra irregularidade, seguiu as normas pertinentes, os preceitos e os princípios do direito. A análise, portanto, é feita sob o ponto de vista objetivo, sem que seja necessária a comprovação de má-fé (dolo) , mas apenas da ausência de boa-fé objetiva (Acórdão 7936/2018-TCU-Segunda Câmara, Relator Ministro-Substituto Augusto Sherman) .
52. Dessa forma, não é possível atestar a boa-fé dos responsáveis, já que o dano decorreu justamente do descumprimento das normas e princípios do Programa Farmácia Popular do Brasil - PFPB. É possível afirmar que os responsáveis tinham consciência da ilicitude dos atos, haja vista terem assinado termo de adesão no qual requereram a habilitação nas condições estabelecidas pela Portaria que rege o Programa, da qual declararam expressamente estarem cientes de todo o conteúdo e exigências, as quais aceitaram e se comprometeram a cumprir.
14.  No mais, com base nos fundamentos esposados na instrução prévia, a qual acolho na íntegra, decido por excluir da relação processual o Sr. Ezequiel Ribeiro Alves, por não deter legalmente o poder decisório sobre o estabelecimento comercial Maranata Drogaria e Perfumaria Menor Preço Ltda. à época dos fatos investigados. Como consequência, as alegações de defesa dos demais responsáveis devem ser rejeitadas, com julgamento pela irregularidade das contas e condenação em débito pelo total de recursos questionados.
15. Ainda, dado que não foi consumada a prescrição punitiva, nos moldes delineados pelo Acórdão 1.441/2016-Plenário, fixo como justos R$ 40.000,00 de multa a que se refere o art. 57 da Lei 8.443/1992 - ou pouco mais de 20% do débito atualizado em 23/1/2020, conforme item 18 do relatório instrutivo.
Ante o exposto, VOTO por que seja adotado o acórdão que ora submeto a este colegiado.
TCU, Sala das Sessões, em 16 de agosto de 2022.
BENJAMIN ZYMLER 
Relator